---
output:
  pdf_document: default
  html_document: default
---

```{r global_options, include = FALSE}
knitr::opts_chunk$set(echo = FALSE, warning = FALSE, message = FALSE)
options(scipen = 10)
```

# *Odds & Sods* 1

> Esta expressão da Inglaterra quer dizer *miudezas* e seria útil em que estou tentando de entregar este material para vocês, mas sempre penso que existe mais uma coisa que quero comunicar. Nesta versão da material, vou escrever vários pequenos capítulos que contem idéias que não consegui colocar no texto principal quando estava escrevendo-lo. 

## Resumo Rápido de `dplyr`

Já falei várias vezes das funções do pacote `dpylr` e vou falar muito mais dele porque é um dos pacotes mais importantes do *tidyverse*. Têm alguns conceitos que ainda não tratei que acho importante.

### Funções como Verbos

Em `dplyr`, é sempre conveniente de pensar que as funções têm a mesma função que os verbos em frases em português. São palavras de ação. Eles contam para você o que o programa vai fazer. Já vimos `filter()`, `select()`. Eles fazem exatamente o que a palavra diz: filtrar linhas e selecionar colunas para inclusão ou exclusão num dataframe ou tibble. Todos as funções em `dplyr` têm esta caraterística: elas escrevem ações. Esse foi intencional na parte de Hadley Wickham e sua equipe. Eles estão tentando estabelecer uma **gramática** de manipulação dos dados, ou seja, uma maneira ou estrutura formal para preparar dados para análise. Ele tinha usado este conceito no primeiro grande pacote do *tidyverse* `ggplot`, que cujas letras iniciais querem dizer *a grammar of graphics*.

### Agrupamento dos Dataframes/Tibbles

Uma outra capacidade super importante do `dplyr` é a habilidade de agrupar bases de dados em subgrupos utilizando a função (verbo) `group_by()`. Na secção 6.5.1, usei `group_by()` para organizar os dados por país e ano antes de calcular a soma de casos. O código usei lá foi o seguinte:

```{r bric_cod, eval = FALSE, echo = TRUE}
brics <- c("Brazil", "Russian Federation", "India", "China", "South Africa")
who_mod2 <- who_mod1 %>%
  group_by(country, year) %>% 
  summarize(casos = sum(casos))
```

Este habilidade de organizar os dados para contar (neste caso) ou fazer outra operação nos dados agrupados em subgrupos é altamente poderoso e uma que você vai usar frequentemente.

## Gapminder

Pensando dos dados no pacote de Gapminder, acho que seria melhor de ir diretamente ao site da Fundação Gapminder e download diretamente os dados que queremos usar nas aulas e nos projetos que vocês vão elaborar. Importante então é compartilhar onde pode achar os dados que eles têm disponíveis:  https://gapminder.org/data/. Existem lá muitas bases de dados, todas em Excel e todas bem curadas.

## Os Dez Mandamentos para as Bases de Dados Bem Formatados

Esta semana, li um blog post do site françês, *ThinkR*, na tradução inglês, com este título e achei ótimo. [^1] Então vou reproduzir aqui as idéias básicas dos 10 pontos. Todos esses pontos refletem a filosofia do *tidyverse*. Muitas dessas regras especialmente aplicam a fase de organizar dados nas planilhas antes de importação em R.

[^1]: Colin Fay, Marion Louvoux (tr.), https://rtask.thinkr.fr/blog/the-ten-commandments-for-a-well-formatted-database/

1.  Todos seus dados caberá em um dataframe/tibble **único**
  * Não coloque os dados em dataframes múltiplos. Este é um habito que se associe com *relational database management* não R e não *tidyverse*.
  
2.  Você respeitará um estilo de formatação certo
  * A tabela deve ser preenchido sem brechas começando na célula para cima a esquerda e descendo sem deixar linhas em branca.
  
3.  Uma linha $=$ uma observação

4.  Uma coluna $=$ uma variável

5. Você não codificará variáveis qualitativas
  * Se você tem variáveis para gênero, use `homem/mulher`, não `1/2`. 
  
5a. Você não codificará variáveis com cores -- **JAMAIS**
  * O R não pode entender cores mesmo que este é um artifício preferido dos Excelistas
  
6.  A base de dados deve conter somente dados
  * Formatação artística cria dificuldades na importação dos dados de Excel para R. Siga o princípio KISS.[^2]
  
[^2]: KISS: Keep It Simple, Stupid!

7.  Consistente, você sempre estará
  * Não misture nomes diferentes para a mesma coisa: sempre `homem`, não uma vez `homem`, uma vez `rapaz` ou `masculino`.
  
8.  Você sempre respeitará a qualidade numérica das variáveis numéricas
  * Exemplo: idade sempre estará um número ('25'), não texto e número ('25anos') e datas sempre na forma aceita internacionalmente YYYY-MM-DD.
  
9.  Guarde o anonimato de seus pacientes/respondentes/clientes
  * Use números ou outros identificadores para as pessoas e guardar a correspondência num lugar seguro.
  
10. Use nomes de variáveis compreensíveis pelos seres humanos
  * Algum dia no futuro, você ou um outro vai querer entender o que quer dizer o nome de variável `G6`, e você não vai lembrar que refere a "glicemia em mês 6".